最高法院刑事判決　　　　　　　九十六年度台上字第二四０號
上　訴　人　甲○○
上列上訴人因違反毒品危害防制條例案件，不服台灣高等法院台
中分院中華民國九十五年十月三十一日第二審判決（九十五年度
上訴字第一九九四號，起訴案號：台灣苗栗地方法院檢察署九十
四年度偵字第三九四號），提起上訴，本院判決如下：
    主  文
原判決撤銷，發回台灣高等法院台中分院。
    理  由
本件原判決認定上訴人甲○○基於販賣第一級毒品海洛因之概括
犯意，自民國九十三年七、八月間起至九十四年一月十四日止，
以其所有之0000000000號行動電話，或其他號碼之行動電話為販
毒聯絡工具，連續在羅獻堂位於苗栗縣竹南鎮龍鳳里山寮四之一
號住處附近，或上訴人位於同鎮○○街一八七巷十五號二０一室
租屋處，以一錢海洛因，新台幣（下同）一萬五千元之價格，非
法販賣第一級毒品海洛因與羅獻堂，前後約有十次。嗣於九十四
年一月二十日晚上，在同鎮○○街一八七巷十五號二０一室，查
獲上訴人持有海洛因二十六包（淨重6.31公克，包裝袋重4.64公
克）及0000000000號行動電話一支（型號PC5980），而查悉上情
等情。因而維持第一審論處上訴人連續販賣第一級毒品罪刑（有
期徒刑十二年）之判決，駁回上訴人在第二審之上訴，固非無見
。
惟查(一)、犯違反毒品危害防制條例第四條至第九條、第十二條、
第十三條或第十四條第一項、第二項之罪者，其供犯罪所用或因
犯罪所得之財物，均沒收之，毒品危害防制條例第十九條第一項
定有明文，此項沒收係刑法第三十八條第一項第三款、第三項但
書之特別規定，採義務沒收主義，故供販賣毒品所用之物或因販
賣毒品所得之金錢，如能認定確係供販賣毒品所用之物或供販賣
毒品所得之款項，均應宣告沒收，不以當場搜獲扣押者為限。第
一審判決既認定上開海洛因之包裝袋二十六個（重4.64公克）及
扣案黑色皮包一個，係上訴人所有，供其販賣第一級毒品所用之
物；又0000000000號行動電話（型號PC5980）一支係上訴人販賣
毒品與羅獻堂時供聯絡販毒之用，則均應依上揭毒品危害防制條
例第十九條第一項諭知沒收，方屬適法。乃第一審判決又適用刑
法第三十八條第一項第二款宣告沒收，自有適用法則不當之違法
，原判決未予糾正，殊有未合。(二)、審理事實之法院，就對被告
之利益有重大關係，在客觀上認為應行調查之證據，應依法詳加
調查，然後基於調查所得之心證，以為判斷之基礎。如事實尚非
明確，而有應調查之證據未予調查，為被告不利認定者，即有應
於審判期日調查之證據未予調查之違法。上訴人否認有販賣第一
級毒品海洛因予施用毒品海洛因之羅獻堂，並辯稱：伊並未販賣
毒品予羅獻堂，扣案毒品海洛因係購買時即已分裝好，皆係供自
己施用，因伊欠羅獻堂二萬元迄今未還，羅獻堂因此陷害伊販毒
。上訴人於原審之選任辯護人辯護意旨則以：扣案之海洛因，只
能證明上訴人有施用第一級毒品之行為，不能證明上訴人有販賣
之事實或意圖，而偵查卷中上訴人手機之通聯紀錄，並無與證人
羅獻堂通聯之紀錄，可證明證人羅獻堂無以電話聯絡上訴人購買
毒品，證人羅獻堂所證與事實不符等語。查該證人羅獻堂對於向
上訴人購買海洛因之次數及數量，於偵查中稱：自九十三年七、
八月間至九十四年一月十三日下午止，共購買一百多次，每次一
錢一萬五千元（見偵查卷第八十頁）；至第一審則改稱：幾次忘
記了，應該沒有那麼多次，七、八個月才二百多天，怎麼可能天
天買，跟上訴人買過好幾次，沒有一百多次，如果十幾次，可能
講成幾百次（見第一審卷第一三五至一三八頁）。證人羅獻堂對
於向上訴人購買之次數，前後差異甚大。何況自九十三年七、八
月間至九十四年一月十三日，僅有六、七個月，如何可能購買一
百多次，每次金額高達一萬五千元？且證人羅獻堂於第一審所稱
「我每次的量一千元，我會請他（按指上訴人）幫我分」（見第
一審卷第一四八頁），亦與現場查扣之情形不符。蓋依證人羅獻
堂所稱每次買一錢三‧七五公克一萬五千元推算，一千元應是每
包０‧二五公克始合理，然現場查扣上訴人所有之海洛因每包至
少０‧三至０‧四公克，其中一包更高達二‧二公克（見偵查卷
第五十三至六十五頁所附相片）。證人羅獻堂是否向上訴人購買
海洛因已有可疑？原審自應就上訴人所辯因欠證人羅獻堂二萬元
未還，證人羅獻堂故意誣陷一節，是否事實，詳加調查，乃原審
未予調查遽行判決，自有應於審判期日調查之證據未予調查之違
法。至於上訴人所有0000000000號電話並無與證人羅獻堂間有何
通聯紀錄，有通聯紀錄在卷足憑（見偵查卷第六十一至七十三頁
）。原判決固又採信證人羅獻堂於第一審所供：大部分以上訴人
所有0000000000號行動電話與上訴人聯繫，並非以上開00000000
00號行動電話與上訴人聯繫云云（見原判決第七頁），然證人羅
獻堂該項證述，何以與事實相符可信？原審對於該項客觀重要之
證據未予調查，遽行判決，亦有違法。(三)、九十二年二月六日增
訂公布，於同年九月一日施行之刑事訴訟法第一百五十九條之一
第二項規定：「被告以外之人於偵查中向檢察官所為之陳述，除
顯有不可信之情況者外，得為證據。」依其文義解釋，乃指被告
以外之人於偵查中向檢察官所為之陳述，非顯不可信者，得為證
據。對此項陳述所設「無顯不可信」之要件，亦應解為屬於證據
能力之規定，而非陳述內容證明力之問題；至於被告以外之人於
偵查中向檢察官所為陳述是否具備「無顯不可信」之要件而具有
證據能力，法院應就該被告以外之人在檢察官面前所為陳述之外
部附隨之環境或條件判斷之，然後於判決理由內明確說明其採用
在檢察官面前所為陳述之心證理由，方為適法。本件原判決採用
施用毒品海洛因之證人羅獻堂於偵查中向檢察官所為陳述，作為
認定上訴人犯罪事實之判斷依據，然僅以「證人羅獻堂於檢察官
偵訊時，業經具結」為由，即認無顯不可信（見原判決第二頁）
。至於究依何種外部附隨之環境或條件以判斷該項偵查中向檢察
官所為陳述具備「無顯不可信」之要件，則未加以說明，自有理
由不備之違法。以上或係上訴意旨所指摘，或為本院得依職權調
查之事項，應認原判決有撤銷發回更審之原因。
據上論結，應依刑事訴訟法第三百九十七條、第四百零一條，判
決如主文。
中　　華　　民　　國　九十六　年　　一　　月　 十二 　日
                      最高法院刑事第十庭
                          審判長法官  洪　清　江
                                法官  石　木　欽
                                法官  李　伯　道
                                法官  林　勤　純
                                法官  陳　晴　教
      本件正本證明與原本無異
                                      書  記  官
中　　華　　民　　國　九十六　年　　一　　月　 十九 　日
                                                      Ｑ
